【裁判字號】    89,台上,6005
【裁判日期】    891012
【裁判案由】    違反毒品危害防制條例
【裁判全文】
最高法院刑事判決                              八十九年度台上字第六○○五號
    上  訴  人  甲○○
                乙○○
右上訴人等因違反毒品危害防制條例案件，不服台灣高等法院高雄分院中華民國八十
九年五月二十三日第二審更審判決（八十九年度上重更(一)字第一號，起訴案號：台灣
高雄地方法院檢察署八十七年度偵字第一六七三二號），提起上訴，本院判決如左：
    主  文
原判決撤銷，發回台灣高等法院高雄分院。
    理  由
本件原判決認定上訴人甲○○、乙○○與柯恆榮（未起訴）明知甲基安非他命係毒品
危害防制條例第二條所定之第二級毒品，屬管制物品，非經許可不得進口及運輸，甲
○○竟意圖營利並基於販賣甲基安非他命之犯意，復與乙○○、柯恆榮共同基於運輸
走私安非他命犯意之聯絡，於民國八十七年六月十日左右，先由甲○○透過與其有營
利意圖犯意聯絡，藏居於大陸地區之不詳姓名綽號「老仔」之成年男子購入甲基安非
他命後，再以電話與在大陸海南省文昌市之乙○○取得連繫，談妥由乙○○及柯恆榮
為甲○○運送甲基安非他命回台灣，並約定每公斤運費新台幣（下同）三萬九千元。
八十七年六月底，甲○○透過「老仔」之男子，將在大陸地區所購得每包重一公斤之
第二級毒品甲基安非他命共四十七包及訂金一百萬元，在海南省文昌市交予乙○○，
乙○○旋即收購丁香魚及黑鯧魚等共約五百六十四箱（總重量為七七八○公斤）亦屬
管制物品之魚貨，並將第二級毒品甲基安非他命四十七包夾藏在其中六箱丁香魚中，
於八十七年七月十四日，在海南省三亞漁港委託李國禎（檢察官另案起訴）所有之高
雄市達利水產公司「達利號」漁船走私入境台灣，八十七年七月十六日乙○○與柯恆
榮一同搭機返台準備取貨事宜。八十七年七月十八日，該「達利號」漁船返抵高雄市
紅毛港，翌日乙○○至達利水產公司確認該夾藏於魚貨內之第二級毒品甲基安非他命
已順利運返台灣後，於同日晚上十時許，在高雄市○○路與復興路口與甲○○見面，
除告知該消息外，二人並約定於翌日上午在高雄市○○○路與新光路口交貨，及交貨
前先由乙○○以甲○○之000000000號呼叫器連絡。八十七年七月二十日上
午五時四十分許，達利水產公司僱用不知情之程永賢駕駛車牌號碼ＪＯ－一○八號大
貨車將乙○○所託運之丁香魚共一百五十八箱（內含藏有甲基安非他命之六箱）載運
至乙○○所指定之高雄縣梓官鄉○○○路二三六號朝德農海產加工廠交予乙○○後，
乙○○隨即攜帶其中六箱藏有安非他命之丁香魚搭乘由不知情之計程車司機吳和南駕
駛之ＰＷ－七七五號計程車，欲載運至高雄市○○○路與新光路口交予甲○○，於八
十七年七月二十日上午十時三十分許，在高雄市○○區○○路與智昌路口，為警當場
查獲，扣押上開第二級毒品甲基安非他命四十七包（驗前毛重四十七點九四公斤，內
政部警政署刑事警察局驗後毛重四十七點一公斤，復送高雄醫學院附設中和紀念醫院
鑑驗後毛重四十七公斤）、丁香魚六箱、0000000000號行動電話一支，並
循線於同日上午十一時三十分許，在高雄市○○○路與新光路口逮獲甲○○，扣押甲
○○所有供其犯罪所用呼叫器一只等情。因而撤銷第一審關於上訴人等部分之判決，
改判仍論處甲○○販賣第二級毒品，乙○○共同運輸第二級毒品等罪刑，固非無見。
惟查：(一)、有罪判決書所記載之犯罪事實，為論罪科刑適用法律之基礎，故凡與適用
法令有關之重要事項，必須詳加認定，明確記載，然後於理由內敘明認定犯罪事實所
憑之證據及理由，始足為適用法令之依據。若事實未記載，而理由加以說明，為理由
失其依據。如事實有記載，理由未予說明，則為理由不備，按諸刑事訴訟法第三百七
十九條第十四款規定，其判決當然為違背法令。原判決事實欄載謂甲○○意圖營利並
基於販賣甲基安非他命之犯意，復與乙○○、柯恆榮共同基於運輸走私安非他命犯意
之聯絡，於八十七年六月十日左右，先由甲○○透過與其有營利意圖犯意聯絡，藏居
於大陸地區綽號「老仔」之成年男子購入甲基安非他命後，再以電話與乙○○連繫，
談妥由乙○○及柯恆榮為甲○○運送甲基安非他命回台灣，每公斤運費三萬九千元。
八十七年六月底，甲○○透過「老仔」將在大陸地區所購得每包重一公斤之甲基安非
他命共四十七包及訂金一百萬元，在海南省文昌市交予乙○○，乙○○旋即收購丁香
魚及黑鯧魚等共七七八○公斤亦屬管制物品之魚貨後，將該甲基安非他命夾藏於其中
六箱丁香魚中，於八十七年七月十四日，在海南省三亞漁港委託李國禎所有之達利水
產公司「達利號」漁船走私入境台灣等情。似僅認定甲○○就運輸走私安非他命部分
與乙○○、柯恆榮間有犯意聯絡，對甲○○於交付安非他命後，乙○○另行大量收購
魚貨而予以私運進入台灣地區部分，甲○○是否與乙○○等人亦有犯意聯絡未為明確
之認定，已不足據為適用法律論甲○○就走私魚貨部分亦為共同正犯之依據。究竟甲
○○對於乙○○等人由大陸地區私運重量超過一千公斤之魚貨進入台灣地區，是否知
情而有犯意聯絡，原審未予究明釐清遽予判決，其審理亦有未盡。又自大陸地區私運
總重量超過一千公斤或由海關比照緝獲時之完稅價格計算超過新台幣十萬元之貨品進
入台灣地區，為準走私之行為。原判決事實欄謂乙○○於八十七年七月十四日，將上
開總重量七七八○公斤之魚貨連同甲基安非他命，在海南省三亞漁港委託李國禎所有
之高雄市達利水產公司「達利號」漁船走私入境台灣等情，並於判決理由二之(九)說明
李國禎對於魚貨夾藏安非他命一事應屬不知情，上訴人等就走私毒品部分，為間接正
犯云云，惟對於上訴人等私運魚貨進口部分，李國禎是否知情？有無犯意聯絡之共犯
關係？則未究明論述，亦有可議。(二)、原判決理由二之(一)說明上訴人乙○○於警訊中
供稱伊於八十七年六月四日由台灣至大陸海南省文昌市，約過一星期，甲○○自台灣
打電話到大陸與伊聯絡，並稱已交代「老仔」來找伊，有一些東西（指安非他命）要
伊幫忙運回台灣，並談妥一公斤安非他命運回台灣之運費為三萬九千元，……至六月
底某日，「老仔」僱車載來每包一公斤裝之安非他命四十七包，並當場交付折合新台
幣一百萬元之人民幣……等語。如果無訛，乙○○運輸毒品所得應為人民幣。原判決
既採乙○○之上開自白，為其論罪證據之一，事實欄卻認定記載甲○○透過「老仔」
將訂金新台幣一百萬元在海南省文昌市交予乙○○，並據以宣告沒收，亦有理由矛盾
之可議。以上或為上訴人等上訴意旨所指摘，或為本院得依職權調查之事項，原判決
既有可議，應認仍有撤銷發回更審之原因。又安非他命（Amphetamine ）在毒品危害
防制條例中列為該條例附表二第十二目之第二級毒品；而甲基安非他命（Methamphet
amine ）係列在同附表第八十九目之第二級毒品，是該兩者雖均同列為第二級毒品，
究非完全相同之物品甚明。原判決理由二之(四)謂上訴人等販入、運輸而遭扣案之白色
晶體四十七包，經內政部警政署刑事警察局及高雄醫學院中和紀念醫院鑑驗結果，認
定係安非他命云云，不僅與原判決採為論據之卷附內政部警政署刑事警察局八十七年
七月二十九日刑鑑字第五三七二八號鑑驗通知書（台灣高雄地方法院檢察署八十七年
度偵字第一六七三二號偵查卷第七十三頁背面），及高雄醫學院附設中和紀念醫院八
十八年三月九日編號B0000000號檢驗報告單（第一審卷第二○四頁）等檢驗結果，均
認係甲基安非他命之卷內資料不盡相符；且與其事實欄認定記載上訴人等販賣、運輸
之第二級毒品為「甲基安非他命」一節，亦不相符。再原判決事實欄之記載及理由說
明均謂甲○○就販賣第二級毒品安非他命部分與綽號「老仔」之成年男子為有犯意聯
絡行為分擔之共同正犯，與其判決主文第二項記載「甲○○販賣第貳級毒品，處……
。」而無「共同」犯罪之記載不盡相符，更審時宜注意及之，附此敘明。
據上論結，應依刑事訴訟法第三百九十七條、第四百零一條，判決如主文。
中      華      民      國    八十九    年      十      月     十二     日
                              最高法院刑事第五庭
                                  審判長法官  董  明  霈
                                        法官  丁  錦  清
                                        法官  林  茂  雄
                                        法官  王  居  財
                                        法官  張  祺  祥
      右正本證明與原本無異
                                              書  記  官
中      華      民      國    八十九    年      十      月     二十     日


司法院資訊處製作；財團法人民間司法改革基金會備份。
